最高法院刑事判決　　　　　　　　九十六年度台上字第七九號
上　訴　人　台灣高等法院高雄分院檢察署檢察官
上　訴　人　甲○○
（ 被告 ）
選任辯護人　蘇吉雄律師
　　　　　　陳雅娟律師
上　訴　人　丙○○
（ 被告 ）
　　　　　　乙○○
共　　　同
選任辯護人　陳妙泉律師
被　　　告　丁○○
上列上訴人等因被告等瀆職案件，不服台灣高等法院高雄分院中
華民國九十五年九月十三日第二審更審判決（九十三年度上更(二)
字第二八七號，起訴案號：台灣高雄地方法院檢察署八十六年度
偵字第二三六六三、二四一一七、二五二六七號），提起上訴，
本院判決如下：
    主  文
原判決關於甲○○、乙○○及丙○○部分均撤銷。發回台灣高等
法院高雄分院。
其他上訴駁回。
    理  由
一、撤銷發回（甲○○、乙○○及丙○○）部分：
本件原判決撤銷第一審關於上訴人甲○○、乙○○及丙○○部分
之科刑判決，改判依想像競合犯，從一重均論處彼等三人從事業
務之人，因業務上之過失致人於死罪刑。固非無見。
惟查：（一）、檢察官就被告之全部犯罪事實以實質上或裁判上
一罪起訴者，因其刑罰權單一，在審判上為一不可分割之單一訴
訟客體，法院自應就全部犯罪事實予以合一審判，以一判決終結
之，如僅就其中一部分加以審認，而置其他部分於不論，即屬刑
事訴訟法第三百七十九條第十二款所稱已受請求之事項未予判決
之違法。本件檢察官起訴甲○○、乙○○及丙○○各以一行為觸
犯公務員廢弛職務釀成災害、業務過失致人於死、業務過失傷害
等罪，均為想像競合犯，原判決以刑法第十條第二項關於公務員
定義之規定，業經修正，並自民國九十五年七月一日起施行，依
修正後新法，彼等三人皆非公務員，不得再論以公務員廢弛職務
釀成災害罪，而僅依業務過失致人於死、業務過失傷害等罪依想
像競合犯從一重論處罪刑，則就公訴人認與此等有罪部分，具裁
判上一罪關係之公務員廢弛職務釀成災害部分，自應於判決內敘
明不另為無罪之諭知，原判決漏未說明，顯有已受請求之事項，
未予判決之違法。另公訴意旨並未指訴甲○○、乙○○及丙○○
業務過失致被害人黃瑞鵬死亡之犯行，原判決將此部分併予審判
，自應說明何以得一併審判之理由，此本院前次發回要旨業已敘
明，然原判決仍未為必要之說明，亦難謂無理由不備之違誤。（
二）、證人之證言前後歧異，若果與真實性無礙時，法院固非不
得本於審理所得之心證，予以斟酌取捨，但對其所以採取或捨棄
一部分之心證理由，仍應為必要之闡述，始足以昭折服。原判決
併引證人黃煌輝於第一審所供案發當天，其持檢點表至辦公室，
由甲○○親自及指示丁○○簽名時，甲○○並未表示其將至施工
現場等語，資為認定甲○○於案發當日，簽發動火工作安全許可
證後，違反其應到施工現場實施測氣相關工作及填寫檢點表之職
責，未於核發工作安全許可證後即身在施工現場，實施環境安全
之維護，致發生本件災害，造成被害人蔡三榮等多人傷亡之主要
論據之一。然原審第一次更審時，甲○○供稱其將黃煌輝持至辦
公室之檢點表，交由丁○○簽名時，已表示其中第三、四、五項
需至施工現場簽名，且告知黃煌輝，其隨後將至現場簽名等語，
黃煌輝就此供述，復表示肯認，同時並稱事故發生時，甲○○確
已在現場指揮交通，阻隔人車（更一審卷第一七一、一七二頁）
。是黃煌輝對甲○○究竟有無告知其將至現場測氣一節，前後供
述並不一致，原判決採取黃煌輝於第一審之陳述，為不利於甲○
○之認定，並未說明其前後供述不一如何與真實性無礙，及如何
斟酌取捨之心證理由，已有理由不備之可議。況依一般正常作業
程序，甲○○若擬至施工現場，是否須先告知黃煌輝，甲○○未
告知，是否即得據以認定其並無前往施工現場之打算？另證人吳
金傑、楊志誠亦均稱案發當天，甲○○確表示將至施工現場（第
二四一一七號偵查卷第二五四頁、更一審卷第二三三頁、第一審
卷第二五０頁），則甲○○辯稱案發當日，其簽發該許可證交由
黃煌輝持至現場後，其確亦至現場，是否屬實？苟其確至現場，
其到場之時間與簽發許可證之時間間隔是否違背規定？另原判決
理由貳、三據以認定甲○○關於本件工程職責之甲○○自白，供
稱其簽發上開許可證前，即須至現場確認安全無虞，且因其尚須
簽名確認檢點表第三項「現場油氣濃度檢查合格可以動火」、第
四項「管線已確認為上列管線」等事項合乎規定，故切割管線應
由其許可等情，似又自承其非僅測氣切管時應在場，甚而在此之
前，於簽發上開許可證前即應先赴現場確認現場狀況。究竟實情
如何？凡此均與甲○○對其到場前，工程承包商必生工程有限公
司人員不當切割管線所造成之本件事故，應否負未盡注意義務之
過失責任之認定，至有關係，基於公平正義之維護與被告權利之
保障，自有詳為調查釐清之必要。原審本次更審，仍未加探求，
遽行判決，殊嫌率斷，而有證據調查職責未盡之違失。（三）、
乙○○、丙○○二人否認本件犯行，始終以施工場所之安全，係
包括「現場環境安全」及「施工安全」二部分，而本件管線遷移
工程作業亦分為屬於前者之「環境安全檢點作業」，由轄區單位
負責，及屬於後者之「新舊管線連接作業」，由施工單位負責，
其中僅後者方屬其二人權責範圍，管線切割第二孔之測氣作業，
係屬施工前之現場環境檢點作業，非屬其二人權責之施工範圍等
語置辯。原判決認定乙○○、丙○○於本件管線測氣割孔時，負
有在現場監督、維護安全之責任，不外以中國石油股份有限公司
（下稱中油公司）工作安全許可證實施準則第二十七條、監造人
員手冊作業程序書、工程承攬商安全衛生管理要點、八十六年四
月七日工程安全會議紀錄等及乙○○、丙○○自承轄區單位專責
人員簽發動火工作安全許可證後，即可切管施工，彼等並均於該
許可證上簽名，即明知該許可證簽發後，一切動火行為均屬施工
範圍等情為其主要論據。然本件動火工作安全許可證上，並無乙
○○之簽名，原判決執之作為認定其有本件犯行之憑據，有認定
事實與所採證據不相適合之證據上理由矛盾之違誤，此本院前次
發回意旨業已指明，乃原判決仍再度據以為乙○○不利之判斷，
致原有違法瑕疵猶然存在，已難昭折服。再者，中油公司之工作
安全許可證實施準則第二十七條雖規定承攬商執行之特定工作，
由該工作之監造人員會同承攬商現場負責人共同擔任現場安全管
理人，負責監督工作人員遵守安全規定，嚴格管制煙火及不安全
行動。但觀諸該準則全部內容，其第二十七條規定於「第六章『
許可證之簽發』」，係關於工作安全許可證簽發前置作業之工作
規範，似難據為本件許可證核發後，現場測氣時之作業準則，且
該準則同一章第十五條、第十九條及第二十三條亦規定許可證簽
發前之檢點項目，分為「現場環境安全」及「施工安全」二部分
，前者由轄區即前鎮儲運所負責，後者始由施工單位負責（警卷
第七十五頁），是上開第二十七條規定所指監造人員擔任現場安
全管理人，所負責監督之範圍是否亦及於現場環境安全部分？已
不無疑義。又原判決固依乙○○、丙○○之供詞，認動火工作安
全許可證簽發後，即可切管施工，自均屬施工範圍。然許可證簽
後，依現場檢點表之記載，仍須該表上所列檢點項目：管線兩端
已盲斷、管線清洗已完成、現場油氣濃度檢查合格可以動火、管
線已確認為上列管線及消防車已至現場待命等五項，均已檢點簽
名後，方可動工（原審更二卷第九十九頁），則許可證簽發後，
動工前，上開檢點項目之進行，究屬現場環境安全或施工安全？
似均尚欠明瞭。另該公司八十六年四月七日工程安全會議紀錄四
、(三)─4，雖有「管線動火作業前，除頂水purge外，並加焊肚
臍眼，由該管先行量測可燃性氣體濃度在５%LEL下，方可進行切
割動火作業（包商、監造、轄區）」之記載，但依此似無從得知
該括弧備註所列三方人員，究如何共同或各自就該記載之工作項
目負責，而仍待進一步查證。至中油公司監造人員手冊作業程序
書、工程承攬商安全衛生管理要點等雖有監工人員、轄區、工安
人員對承攬商違反衛生、安全規定有隨時檢查、糾正之權，工作
場所若有立即發生危險足以影響公共安全者，任何人均可令其停
止或加以勸阻等之明文，然此乃為維護公共安全而賦予包括監造
人員在內之工程相關人員，甚至與工程無涉之任何人，為阻止危
險發生，均有採取必要防範措施之權利，尚非課予監造人員注意
義務之規定。原判決未詳為辨明，遽採為不利乙○○、丙○○判
決之基礎，同有應於審判期日調查之證據未予調查之違失。以上
，或係甲○○、張曾祐、丙○○上訴意旨所指摘，或為本院得依
職權調查之事項，應認原判決關於其三人部分，仍有發回更審之
原因。
二、駁回（丁○○）部分：
判決之主文，係取捨證據、認定事實、適用法律之結果，以確認
國家對被告犯罪事實之刑罰權存在與否及所論處之罪名、應科之
刑罰等具體刑罰權之內容，是判決之實體確定力，僅發生於主文
。若主文未記載，縱使於判決之事實或理由內已敘及，仍不生實
質確定力，即不得認已判決，而屬漏未判決。此與判決主文及事
實、理由不符之違背法令所指主文之記載與事實、理由之認定不
相一致，其不一致於刑罰權對象之犯罪事實範圍同一性不生影響
之情形不同。又業經起訴之犯罪事實，法院僅就其中一部分判決
，若未經判決事項，與已判決部分，本應分別裁判，則法院疏未
併同裁判，應屬漏判之補判問題，與上開已受請求之事項未予判
決之違法情形不相適合。從而業經起訴之數犯罪事實，縱公訴意
旨認有裁判上一罪關係，若原審認犯罪均屬不能證明，即應分別
裁判，是判決理由雖已敘明各犯罪均不成立，但主文僅就其中一
部分為無罪之諭知，其餘漏未於主文諭知之部分，國家對其刑罰
權存在與否既未經確認，既不能認已判決，且其因與已諭知部分
，無從發生裁判上一罪關係，亦不合於已受請求之事項未予判決
之違法情形，即純屬漏判，僅得聲請原審法院補充判決，不得對
之提起上訴。本件檢察官起訴丁○○一行為觸犯公務員廢弛職務
釀成災害、業務過失致人於死、業務過失傷害等罪，為想像競合
犯，原判決理由雖敘明丁○○被訴犯行，均屬不能證明，然其主
文僅諭知丁○○廢弛職務釀成災害部分無罪，則丁○○被訴業務
過失致人於死及業務過失傷害部分，應屬漏未判決，僅得聲請補
充判決。乃檢察官徒以原審就丁○○被訴業務過失致人於死及不
得上訴第三審之業務過失傷害部分，係已受請求之事項未予判決
，指摘原判決關於丁○○部分違背法令，而未就原審已為判決之
丁○○被訴公務員廢弛職務釀成災害部分，敘明任何上訴理由，
自非適法。是其上訴為違背法律上之程式，予以駁回。
據上論結，應依刑事訴訟法第三百九十七條、第四百零一條、第
三百九十五條前段，判決如主文。
中　　華　　民　　國　九十六　年　　一　　月　　四　　日
                      最高法院刑事第八庭
                          審判長法官  張　淳　淙
                                法官  劉　介　民
                                法官  洪　昌　宏
                                法官  蔡　彩　貞
                                法官  賴　忠　星
      本件正本證明與原本無異
                                      書  記  官
中　　華　　民　　國　九十六　年　　一　　月　 十一　 日
                                                      V
